ACORDAO-COMPLETO-2258595

ACÓRDÃO 1677/2019 ATA 27/2019 - PLENÁRIO

VISTOS, relatados e discutidos estes autos que tratam de relatório da auditoria realizado no Departamento Nacional de Infraestrutura de Transporte (Dnit) , no âmbito do Fiscobras 2012, nas obras de implantação da BR-230/PA, entre o Km 388,60 e o Km 493,60, a cargo do Departamento  
ACORDAM os Ministros do Tribunal de Contas da União, reunidos em Sessão Plenária, ante as razões expostas pelo Relator, em:
9.1. rejeitar as razões de justificativas de Raimundo Brito Façanha; 
9.2. aplicar a Raimundo Brito Façanha, a multa prevista no art. 58, II, da Lei 8.443/1992, c/c art. 268, II, do Regimento Interno do TCU, no valor de R$ 10.000,00, fixando-lhe o prazo de 15 (quinze) dias, a contar da notificação, para que comprove, perante o Tribunal (art. 214, inciso III, alínea "a", do Regimento Interno/TCU) , o recolhimento da dívida ao Tesouro Nacional, atualizada monetariamente desde a data do acórdão até a do efetivo recolhimento, se for paga após o vencimento, na forma da legislação em vigor;
9.3. autorizar o desconto da dívida na remuneração do servidor, observado o disposto no art. 46 da Lei 8.112/1990;
9.4. autorizar, desde logo, nos termos do art. 28, inciso II, da Lei 8.443/1992, a cobrança judicial da dívida caso não atendida a notificação e não seja possível o desconto na remuneração do responsável;
9.5. acolher parcialmente as razões de justificativas do Sr. Antonildes Marques Cardoso; 
9.6. determinar ao DNIT, com fundamento no art. 250, inciso II, do Regimento Interno do TCU c/c art. 45 da Lei 8443/1992, que adote as medidas abaixo relacionadas, dando ciência das providências efetivamente adotadas a este Tribunal, no prazo de 15 dias:
9.6.1. apurar a responsabilidade da empresa projetista Maia Melo Engenharia Ltda. em razão das seguintes irregularidades no projeto executivo da obra, decorrentes da ausências de estudos com vistas a avaliar a possibilidade de aproveitamento do material escavado de 3ª categoria, o que contrária o Manual de Implantação Básica do DNER - 1996 - 2ª edição e o inciso III, do art. 12, da Lei 8.666/1993: 
9.6.1.1  uso de colchão de areia para preenchimento das cavas de solo mole em detrimento de aterro em rocha mais 60 cm de areia, com eventual prejuízo de R$ 5.848.291,02 ao cofres públicos;
9.6.1.2. não utilização do material escavado de 3ª categoria como fonte de brita para os serviços CBUQ e camada drenante corte rocha-brita;
9.6.2. apurar as ocorrências com indícios de débito a seguir descritas e adotar as medidas necessárias à quantificação dos valores devidos, à identificação dos responsáveis e à recomposição dos cofres públicos, instaurando, se necessário, as competentes tomadas de contas especiais:
9.6.2.1. aterros executados com rocha em vez de areia na camada drenante, atentando-se para a alegação da empresa construtora de que cerca de 15% dos aterros foram executados com rocha e medidos considerando que o insumo fosse areia;
9.6.2.2. utilização de brita que não tenha tido como origem a pedreira do projeto na realização dos serviços contratados, caso identificada a utilização do material de 3ª categoria escavado em vez da utilização de rocha proveniente da referida pedreira;
9.7. determinar à SeinfraRod que, no curso do acompanhamento das determinações deste acórdão, avalie a pertinência das medidas adotadas pelo Dnit, bem como os respectivos resultados.

Auditoria realizada nas obras de implantação da BR-230/PA, entre o km 388,60 e o km 493,60. Análise de razões de justificativas e de oitivas.

Departamento Nacional de Infraestrutura de Transportes.

3. Interessados/Responsáveis:
3.1. Interessado: Congresso Nacional (vinculador). 
3.2. Responsáveis: Antonildes Marques Cardoso (XXX.979.713-XX); Raimundo Brito Façanha (XXX.270.352-XX).

13.1. Ministros presentes: José Mucio Monteiro (Presidente), Walton Alencar Rodrigues (Relator), Benjamin Zymler, Augusto Nardes, Raimundo Carreiro, Ana Arraes, Bruno Dantas e Vital do Rêgo.
13.2. Ministro-Substituto convocado: Augusto Sherman Cavalcanti.
13.3. Ministros-Substitutos presentes: Marcos Bemquerer Costa e André Luís de Carvalho.

ACORDAO-COMPLETO-2387731

Acórdão de Relação 2838/2019 - Plenário

Acórdão de Relação

ACORDAO-COMPLETO-2411041

Acórdão de Relação 1206/2020 - Plenário

WALTON ALENCAR RODRIGUES

Adoto, como relatório, a instrução elaborada por auditor da Secretaria de Fiscalização de Infraestrutura Rodoviária e Aeroportuária (SeinfraRodoviaAviação) , vazada nos termos a seguir transcritos, com a qual anuíram os dirigentes da referida unidade técnica:
Trata-se da análise das razões de justificativas dos responsáveis e das oitiva das empresa construtora Egesa Engenharia S.A., da empresa supervisora Maia Melo Engenharia Ltda. e do Departamento Nacional de Infraestrutura de Transportes (DNIT) encaminhadas em razão do Despacho proferido pelo Ministro Relator Walton Alencar Rodrigues (peça 31) , decorrente de auditoria realizada, em 2012, no DNIT, que teve por objeto o Contrato 2-583/2010 relativo as obras de implantação da BR-230/PA, entre o km 388,60 e o km 493,60, contratados ao preço inicial de R$ 144.461.072,42 (ref. maio/2009) .
HISTÓRICO
2.	A auditoria empreendida pela então Secob-2, no âmbito do Fiscobras 2012, apontou os seguintes achados de auditoria: 
a) liquidação irregular da despesa; e
b) projeto básico deficiente ou desatualizado.
3.	Em razão da liquidação irregular da despesa foi chamado em audiência o fiscal do Contrato 2-583/2010, Sr. Antonildes Marques Cardoso e as oitivas das empresas construtora, supervisora e do DNIT. Quanto ao projeto básico deficiente ou desatualizado foi realizado a audiência do gestor que aprovou o projeto, Raimundo Brito Façanha e as oitivas das empresas construtora, supervisora e do DNIT.
4.	Em sua manifestação, o DNIT (peça 68) informa uma série de providência que seriam feitas pela Autarquia com o intuito de esclarecer e dimensionar os problemas encontrados pela equipe de auditoria.
5.	Diante desse fato, realizou-se diligência junto ao DNIT (peça 72) para que esse enviasse cópia digital dos seguintes documentos:
a)	processo administrativo do Contrato 2-583/2010;
b)	processo administrativo referente ao primeiro, segundo e terceiro termo aditivo do Contrato 2-583/2010; 
c)	revisão de projeto em fase de obras do Contrato 2-583/2010, incluindo memória de cálculo; 
d)	ensaios tecnológicos realizados pela supervisão das obras, durante a execução do Contrato 2-583/2010, referentes à camada de revestimento e aos materiais asfálticos empregados; e
e)	documentos conclusivos acerca das providências tomadas pelo DNIT para sanear ou elucidar as irregularidades encontradas no Contrato 2-583/2010.
6.	Destaca-se que, em consulta ao Sistema de Acompanhamento de Contratos do DNIT (Siac) realizada em 18/03/2016, verificou-se que, relativamente ao Contrato 2-583/2010: 
a) foi firmado termo aditivo, em 26/3/2013, de revisão de projetos em fase de obras com reflexos financeiros e preços novos; 
b) foi rescindido "amigavelmente", em 7/5/2013, antes do seu término; e
c) foram medidos valores que correspondem a 37,81% dos valores atualizados do Contrato.
7.	Após a rescisão amigável do Contrato 2-583/2010, o DNIT firmou com a segunda colocada, empresa TORC - Terraplanagem, o Contrato TT-532/2013-00 para a realização do remanescente da obra.
8.	Portanto, serão analisadas, nessa instrução, as razões de justificativas apresentadas, as respostas às oitivas realizadas e a documentação enviada em resposta à diligência efetuada, para verificar se as irregularidades apontadas restam ou não saneadas.
9.	Destaca-se que existem dois processos apensados a este. Sendo eles o TC 016.057/20147  e o TC Processo 018.368/2015-8 os quais tratam de solicitação do Ministério Público Federal - Procuradoria da República no município de Altamira, na qual requereu informações sobre eventual deliberação no processo TC 012.644/2012-9, tendo sido informado, conforme Ofício 524/2014-TCU/SecobRodovia, de 30/7/2014 (peça 4, TC Processo 012.644/20129) , e Ofício 761/2015-TCU/SeinfraRodovias, de 25/8/2015 (peça 4, TC Processo 018.368/2015-8) , que a instrução desta Unidade Técnica estaria aguardando resposta de diligência realizada junto ao DNIT e que tão logo proferida a deliberação de mérito, esta Secretaria encaminharia cópia do Acórdão, Relatório e Voto.
EXAME TÉCNICO
10.	A análise das razões de justificativa e das manifestações decorrentes das oitivas realizadas será realizada por irregularidade apontada pela equipe de auditoria em seu Relatório de Auditoria (peça 28) . Visando à clareza e à estrutura do texto, será realizada primeiro a análise da segunda irregularidade apontada pela equipe: projeto básico deficiente ou desatualizado, pois a primeira irregularidade: liquidação irregular da despesa é decorrente daquela. 
11.	Para cada achado, serão apresentadas sínteses da irregularidade verificada, da manifestação da empresa construtora, da empesa supervisora e do DNIT e das razões de justificativas dos responsáveis, seguidas das devidas análises sobre o mérito das irregularidades.
I. Projeto básico deficiente ou desatualizado (achado 3.2) 
12.	A equipe de auditoria, ao analisar o Contrato 2-583/2010 constatou (peça 28, p.16) : 
O indício de irregularidade sobre a previsão de colchão de areia para preenchimento das cavas de solo mole em detrimento de aterro em rocha mais 60 cm de areia, onera desnecessariamente o orçamento da obra em R$ 5.848.291,02 (ref. maio/2009) . Apesar das duas soluções serem possíveis, a projetista optou pela alternativa mais onerosa ao erário.
Já o indício de irregularidade sobre o desmonte em rocha, a projetista optou por explorar a pedreira da estaca 798 em detrimento do aproveitamento dos materiais excedentes da escavação do corte em rocha da estaca 906. Tal decisão implicou na previsão do serviço de desmonte de rocha na pedreira desnecessariamente, resultando em um projeto antieconômico em R$ 1.397.136,24 (ref. maio/2009) .
13.	Diante desse indício de irregularidade, foram realizadas audiências do responsável que analisou e aprovou a atualização do projeto executivo, bem como as oitivas da empresa Maia Melo Engenharia Ltda., na condição de autora do projeto e da atualização do projeto executivo e do DNIT.
I.1 Previsão de colchão drenante de areia para preenchimento das cavas de solo mole em detrimento de aterro em rocha mais 60 cm de areia
I.1.1. Razões de justificativa do gestor que aprovou a atualização do projeto executivo do Contrato 2-583/2010, Sr. Raimundo Brito Façanha (peça 67) 
14.	Alega que como esse projeto era uma atualização dos serviços remanescentes e que foi mantida a mesma solução de terraplanagem aprovada no projeto original, conforme Portaria 130/2001, de 1/11/2001 (peça 67, p. 3) , concordou com a manutenção da previsão da execução da camada drenante para fundação de aterro. 
15.	Destaca ainda, que essa solução está presente também em outros segmentos da mesma rodovia, bem como é usualmente utilizada em várias outras rodovias do DNIT.
I.1.2. Manifestação da empresa projetista Maia Melo Engenharia Ltda. (peça 65) 
16.	Informa que a utilização de areia para preenchimento das cavas resultantes da remoção de solo mole, denominada de camada drenante para fundação de aterros (colchão drenante de areia) é o procedimento usual adotado em obras do DNIT em várias rodovias do país, a exemplo das seguintes: BR-230/PA; BR-163/PA; BR-156/AP; BR-101/PE; BR-135/MA; e BR-232/PE.
17.	Entende que a utilização de aterro em rocha com uma camada de 60 cm de areia pode ser utilizada em substituição ao colchão drenante de areias, desde que observe o item 5.3.12 da norma DNIT 108/2009-ES.
18.	Contundo, considerando que as ocorrências rochosas se dão nos horizontes inferiores dos cortes e se destinariam predominantemente também aos horizontes inferiores dos aterros, cita uma série de fatores que prejudicam a utilização desses aterros em rocha, sendo eles:  retirar o material de 1ª categoria existente sobre ele, estocá-lo, compactá-lo para evitar perdas e/ou deslocamentos indevidos, retirar a rocha, transportá-la, britá-la pelo menos no primário do britador, retornar para o local de aplicação, executar as camadas rochosas, reescavar o  material de 1ª categoria em estoque e utilizá-lo na construção de aterros.
19.	Argumenta que essas "são operações onerosas, de difícil planejamento e que só são justificáveis em nível de projeto, quando não se dispõe de outra fonte de material, o que não era o caso em tela" (peça 65, p. 4) .
20.	Assim na visão da projetista: "a utilização sistemática e rotineira planejada em projeto não seria econômica apesar de tecnicamente possível, porém, o uso pontual em situação específica de campo pode ser possível e, é comum, tanto que há abertura em norma para abranger essa possibilidade" (peça 65, p. 4) . 
21.	Portanto, na opinião da empresa projetista, o projeto executivo atenderia as condições locais e características da obra.
I.1.3. Manifestação do DNIT (peça 68) 
22.	O DNIT alega que a utilização de areia para o preenchimento da cava resultante da remoção do solo mole é indicada na norma PRO-381/98, além de ser o serviço previsto pela projetista, "sendo usualmente adotado em obras do DNIT, atendendo satisfatoriamente quando da sua funcionalidade, em locais que se detectou a presença de materiais de baixa consistência, com espessuras máxima de até 3,00 m" (peça 68, p. 4) .
23.	Além disso, o representante do DNIT faz remissão, em sua resposta datada de 17/9/2012, a uma série de providências que seriam feitas pela autarquia com o intuito de esclarecer e dimensionar essa irregularidade: 
 (...) quanto ao questionamento de atualização Colchão Drenante de Areia para o serviço de Execução de Aterro em Rocha, combinado com uma camada final de 60 cm em areia, estaremos encaminhando questionamentos à Consultora de Obra, a qual deverá apresentar um quadro comparativo de funcionalidade/ empregabilidade desse tipo de Serviço, com aquele presente em Projeto, alinhados as normas vigentes, além de ocorrências e disponibilidades de tais materiais, quadro comparativo este que ensejará numa composição de preços e custos, para a referida proposição, os quais subsidiarão e serão elementos norteadores/preponderante na elucidação de tais questionamentos (peça 68, p. 4) .
I.1.4. Análise
24.	O aproveitamento do material escavado é tratado no Manual de Implantação Básica do DNER - 1996 - 2ª edição, que, ao tratar da terraplanagem, empréstimo e bota-fora, cita que: "No caso de bota-fora de materiais rochosos, seu uso é possível e desejável, como dissipadores de energia nas áreas de descarga dos sistemas de drenagem" (peça 80, p. 41) .
25.	Já o Manual de Implantação Básica do DNIT - 2010 - 3ª edição (peça 81) , quando trata dos impactos ambientais e as respectivas medidas mitigadoras, cita que a distribuição de massas de um projeto de terraplanagem deve sempre ser elaborado minimizando a necessidade de bota-fora. Com relação à deposição de material de descarte, uma das medidas mitigadoras previstas é: "Otimização da terraplenagem, no sentido de haver compensação entre os volumes de cortes e as demandas de aterro, a fim de minimizar a necessidade de bota-foras" (peça 81, p. 107) . 
26.	Na abordagem relativa à distribuição de material escavado, os referidos manuais dispõem: "A distribuição de terras deve ser orientada no sentido de fornecer a solução teoricamente mais econômica, sob o ponto de vista da distância média de transporte e do aproveitamento dos materiais dos cortes" (peça 80, p. 122 e peça 81, p. 206) .
27.	O Manual de 1996 ao apresentar um exemplo de quadro de localização e distribuição dos materiais de terraplanagem (peça 80, p. 126) , mostra que o destino de um material de 3ª categoria seria o preenchimento da remoção de solo mole. Essa, inclusive, é a mesma utilização sugerida pela equipe de auditoria.
28.	Depreende-se, então, desses manuais, que, primeiramente, deve-se tentar utilizar todo o material escavado na obra, sendo a última opção o envio desses materiais para bota-fora. Destaca-se que embora não seja mandatória a observância desses manuais, contudo, como eles baseiam as melhores práticas de obras rodoviárias, caberia a empresa projetista justificar porque não seguiu os preceitos constantes nesses manuais.
29.	Assim, entende-se que era esperado que a projetista tivesse estudado soluções economicamente e tecnicamente viáveis para a utilização desse material de 3ª categoria escavado, o qual, a princípio, poderia ser utilizado na camada drenante dos aterros.
30.	Quanto aos apontamentos realizados pela empresa projetista, concorda-se que a utilização do material de 3ª categoria escavado no aterro em rocha com uma camada de 60 cm de areia pode ser realizada em substituição ao colchão drenante de areia, desde que seja observado o item 5.3.12 da norma DNIT 108/2009-ES (peça 79, p.6) . Destaca-se, porém, que essa norma não restringe as condições do material rochoso que poderá ser utilizado, a única imposição contida nesse item é que a "maior dimensão da pedra deve ser de 2/3 da espessura da camada compactada".
31.	A possibilidade da utilização do material de 3ª categoria escavado ser aproveitado nos aterros consta inclusive no relatório de auditoria, conforme se depreende do seguinte trecho nele constante (peça 28, p. 12-13) :
Sobre o primeiro aspecto, cumpre ressaltar a função do colchão drenante. Ao remover o solo mole, encontra-se uma cava úmida, com água nascente, que impede a compactação do aterro com solos comuns, comprometendo sua estabilidade. Dessa forma, preveem-se outros materiais que consigam apresentar certa estabilidade na presença de água, como, por exemplo, areia ou rocha.
Somado a isso, a areia possui ainda uma alta permeabilidade, o que possibilita drenar a água oriunda das partes mais inferiores do solo, impedindo que essa água, por capilaridade e saturação do solo, atinja o pavimento da rodovia. Desse modo, a previsão de uma camada de 60 cm de areia na parte superior de um aterro em rocha drenaria a água que a atingisse. Portanto, um colchão drenante de areia teria a mesma funcionalidade de um aterro em rocha com camada superior de areia, podendo a solução ser substituída sem gerar problemas quanto à qualidade da obra.
32.	O argumento da projetista de que o material do corte, por estar em horizonte inferior necessitaria da realização de novos serviços, não é um impeditivo da utilização desses materiais.
33.	Entende-se que não é obrigatório que o material de 1ª categoria escavado seja disposto em bota-fora ou bota espera, pois esses materiais também podem ser aproveitados em outros locais da obra, como a realização de aterros.
34.	Dos serviços elencados pela supervisora, o único que realmente poderia onerar a obra seria se a rocha escavada não atendesse ao disposto no item 5.3.12 da norma DNIT 108/2009-ES e necessitasse passar pelo britador primário.
35.	Caso o aproveitamento do material de 3ª categoria tivesse sido estudado pela projetista na elaboração do projeto básico, teria considerado todos esses fatores para a verificação da sua viabilidade, o que não foi realizado.
36.	A alegação da supervisora, de que outras obras do DNIT utilizaram a camada drenante de areia para o preenchimento da remoção de solo mole, não é suficiente para caracterizar que não houve falha no projeto elaborado para a BR-230/PA, pois não se sabe as condições dessas outras obras. Para ser válido o argumento deveria ser demonstrado que o volume de escavação de material de 3ª categoria tenha sido semelhante ao desta obra.
37.	Destaca-se que a norma PRO-381/98 (peça 82) não define quais os materiais que devem ser utilizados para o preenchimento das cavas resultantes da remoção de solo mole. Essa norma estabelece que "o projeto básico deverá ser acompanhado de memorial justificativo da escolha das soluções mais econômicas contendo gráficos como os apresentados nas Figura 6 e Figura 7" (peça 82, p. 12) . Ou seja, pode-se utilizar materiais arenosos, britas ou rochas para a confecção de aterros sobre solos moles.
38.	O argumento de que essas operações seriam onerosas carece de comprovação por parte da projetista, pois, ao aproveitar esse material escavado, outros serviços previstos no projeto básico deixariam de ser executados, como a utilização de areia e pedra comercial para a realização dos aterros e até mesmo de outros serviços, como será visto no tópico I.2 dessa instrução.
39.	Conforme visto, os manuais de implantação descrevem que primeiramente deve-se utilizar todo o material da obra, minimizando a criação de bota-foras, ou seja, somente materiais inservíveis devem ser destinados a esses locais. 
40.	Contudo, por considerar que seria difícil realizar o planejamento da utilização do material escavado, a empresa projetista preferiu utilizar outra fonte de material disponível na região. Conforme calculado pela equipe de auditoria, considerando somente as camadas drenantes dos aterros como destino possível para o material de 3ª categoria escavado, essa escolha onerou o projeto em R$ 5.848.291,02 (ref. Maio/2009) , conforme evidenciado na peça 13.
41.	Por isso, entende-se que resta evidenciado que o projeto aprovado não atendeu ao disposto no Manual de Implantação Básica do DNER - 1996 - 2ª edição e o inciso III, do art. 12, da Lei 8.666/1993, o que torna o projeto antieconômico, com sobrepreço de R$ 5.848.291,02 (ref. maio/2009) , conforme cálculo na evidência "cálculo débito colchão drenante" (peça 13) .
42.	Por esse motivo deve-se determinar, com fundamento no art. 251 do Regimento Interno do TCU c/c art. 45 da Lei 8443/1992, que o DNIT, no prazo de 15 dias, instaure processo administrativo para apurar a responsabilidade da empresa projetista Maia Melo Engenharia Ltda., por ter elaborado projeto básico sem estudar a possibilidade de aproveitamento do material escavado de 3ª categoria. Tal fato contraria o Manual de Implantação Básica do DNER - 1996 - 2ª edição e o inciso III, do art. 12, da Lei 8.666/1993 e acarretou, por ter previsto o uso de colchão de areia para preenchimento das cavas de solo mole em detrimento de aterro em rocha mais 60 cm de areia, um projeto básico com sobrepreço de R$ 5.848.291,02 (ref. maio/2009) .
Análise da responsabilidade do gestor que aprovou o projeto básico
43.	A alegação do gestor Sr. Raimundo Brito Façanha de que o projeto aprovado por ele manteve a mesma solução do projeto originalmente aprovado (portaria 130/2001, peça 67, p. 3) , não é suficiente para afastar sua responsabilidade.
44.	Caso o projeto atualizado fosse o mesmo que o aprovado em 2001, entende-se que não seria necessária nova aprovação por parte do DNIT. Contudo, apesar de o projeto aprovado pelo gestor ter tido como origem o projeto já aprovado em 2009, eles não são os mesmos. Por exemplo, o projeto aprovado em 2001 previa a execução de escavação de material de 3ª categoria no montante de 167.101,45 m³, já o aprovado em 2009 previa um total de 472.643,43 m³, conforme evidência "comparativo material escavado" (peça 85) .
45.	Assim, entende-se que seria de responsabilidade do gestor, ao aprovar o projeto, verificar se esse estaria de acordo com as normas do DNIT. Conforme já analisado, restou comprovado que o projeto aprovado, por não prever um melhor aproveitamento do material escavado, não atendeu aos dizeres do Manual de Implantação Básica do DNER - 1996 - 2ª edição e afrontou ao disposto no inciso III, do art. 12, da Lei 8666/1993. A aprovação do projeto acarretou em sobrepreço de R$ 5.848.291,02 (ref. maio/2009) , pela previsão do uso de colchão de areia para preenchimento das cavas de solo mole em detrimento de aterro em rocha mais 60 cm de areia. Por esse fato, entende-se que o gestor Sr. Raimundo Brito Façanha deve ser multado, com fundamento no inciso III, do art. 268 do Regimento Interno do TCU c/c inciso III, do art. 58 da Lei 8443/1993.
I.2. Exploração da pedreira da estaca 798 em detrimento do aproveitamento dos materiais excedentes da escavação do corte em rocha da estaca 906
I.2.1. Razões de justificativa do gestor que aprovou a atualização do projeto executivo do Contrato 2-583/2010, Sr. Raimundo Brito Façanha (peça 67) 
46.	Alega que como esse projeto era uma atualização dos serviços remanescentes e que foi mantida a mesma solução de terraplanagem aprovada no projeto original, conforme Portaria 130/2001, de 1/11/2001 (peça 67, p. 3) , concordou com a manutenção da pedreira prevista em projeto.
47.	Esclarece que não poderia, na época do levantamento dos serviços remanescentes, prever se haveria por parte da empresa construtora aproveitamento de material rochoso do corte da estaca 906 ou de qualquer outro corte do segmento. 
I.2.2. Manifestação da empresa projetista Maia Melo Engenharia Ltda. (peça 65) 
48.	A projetista argumenta que, de acordo com as normas do DNIT (peça 65, p .6) :
quando dos levantamentos e estudos de campo para elaboração de projeto, é prevista a realização de sondagens a cada 200m (em média) para classificação dos materiais, ao se atingir o impenetrável, as sondagens e coletas de material são interrompidas. Diante disso, não é possível definir se o material rochoso existente atende às características de material para britagem e emprego nos serviços onde este é utilizado, desta forma o material rochoso é indicado para o bota-fora.
49.	Alega que a ocorrência de rochas nos cortes foi pontual e limitada, por isso não estudou a qualidade desses materiais, e indicou a utilização da pedreira situada na estaca 798, como fonte de agregado graúdo para a obra.
I.2.3. Manifestação do DNIT (peça 68) 
50.	Informa que não possui nenhum tipo de ensaio físico ou mecânico que possa atestar ou aprovar as caraterísticas do material do corte da estaca 906, validando-o a ser utilizado para a produção de brita para a obra.
51.	Informa, também, que os dados presentes no Projeto Executivo indicam a existência de material não penetrável, denominado de 3ª categoria, e que não apresentam estudos de classificação e caracterização, sendo assim indicados para bota-fora.
52.	Alega que nem toda rocha serve para a confecção de brita e que, como o material do corte 906 encontra-se em horizonte inferior, para alcançá-lo seria necessário (peça 68. p. 6) :
 (...) sob aspectos executivo/produtivo de engenharia, executar bota-fora ou bota espera devidamente compactados, dos materiais de 1ª categoria, ali presentes, serviços estes que resultam em necessidade de realização de maior quantidade de serviços/novos trabalhos (...) , face o exposto estaremos procedendo solicitações junto a Supervisora e a Construtora da Obra, com vista a apresentação de ensaios de classificação, caracterização e quantificação daquele material rochoso, além de quadro comparativo/ esquemático da funcionalidade/custo do emprego desse material no referido processo construtivo, os quais serão elementos que subsidiarão na elucidação de tais questionamentos.
I.2.4. Análise
53.	A alegação da empresa projetista de que a ocorrência de rochas foi pontual e limitada não procede. De acordo com o projeto básico atualizado em 2009, era prevista a execução de 472.643,43 m³ de escavação de material de 3ª categoria (rocha não alterada e blocos de rocha) , ou seja, a ocorrência de rochas já prevista em projeto não era limitada. Todo esse material era destinado a bota-fora, conforme verificado no quadro de distribuição de material para terraplanagem, previsto nesse projeto (peça 84) .
54.	Diante desse elevado quantitativo de material de 3ª categoria, a empresa projetista poderia ter efetuado os ensaios de classificação e caracterização desse material para prever a aplicação dessa rocha em algum serviço da obra e não a sua total destinação à bota-fora. 
55.	Tal entendimento é reforçado, pois, conforme quadro de distribuição de material para terraplanagem (peça 85) , 69% desse material está concentrado em quatro cortes: a) C-40 (entre as estacas 895 e 917) , com 11%; b)  C-41 (entre as estacas 952 a 1008) , com 7%; c) C-44 (entre as estacas 1056 e 1086) , com 18%; d) C-50 (entre as estacas 12818 e 1260) , com 13%; e e) corte entre as estacas 3563 a 3589, com 13%. Logo, era viável, durante a elaboração do projeto básico, o estudo desses materiais, fato que não foi realizado pela projetista.
56.	Destaca-se que o aproveitamento desse material não precisa ocorrer apenas nos dois serviços elencados pela equipe de auditoria: CBUQ e camada drenante corte rocha-brita, conforme evidência "cálculo do débito do desmonte de rocha" (peça 14) . Existem outros serviços previstos na obra que consomem brita, tais como os dispositivos de drenagem e o aterro em rocha, analisado no item "I.1" desta instrução.
57.	Assim, a mesma análise realizada para o tópico "I.1" (parágrafos 24 a 40) serve para essa irregularidade. Ou seja, a projetista deveria, com base no Manual de Implantação Básica do DNER - 1996 - 2ª edição, ter estudado soluções econômica e tecnicamente viáveis para a utilização desse material de 3ª categoria escavado, seja nas camadas drenante de aterro, no CBUQ ou em qualquer serviço que necessitasse de brita para a sua realização.
58.	Quanto ao argumento do DNIT de que o material do corte, por estar em horizonte inferior, necessitaria da realização de novos serviços (executar bota-fora ou bota espera devidamente compactados, dos materiais de 1ª categoria) , não é um impeditivo da utilização desses materiais. Caso o aproveitamento do material de 3ª categoria tivesse sido estudado, teria considerado todos esses fatores para a verificação da sua viabilidade. 
59.	Destaca-se, ainda, que não é obrigatório que o material de 1ª categoria escavado seja disposto em bota-fora ou bota espera, pois esses materiais, também, podem ser aproveitados em outros locais da obra, como a realização de aterros.
60.	Por isso, entende-se que resta evidenciado que o projeto aprovado não atendeu ao disposto no Manual de Implantação Básica do DNER - 1996 - 2ª edição e o inciso III, do art. 12, da Lei 8.666/1993, o que torna o projeto antieconômico.  Conforme evidenciado na peça 14, o sobrepreço no projeto de R$ 1.397.136,24 (ref. maio/2009) .
61.	Por esse motivo, deve-se determinar, com fundamento no art. 251 do Regimento Interno do TCU c/c art. 45 da Lei 8443/1992, que o DNIT, no prazo de até quinze dias, instaure processo administrativo para apurar a responsabilidade da empresa projetista Maia Melo Engenharia Ltda., por ter elaborado projeto básico sem estudar a possibilidade de aproveitamento do material escavado de 3ª categoria. Tal fato contraria o Manual de Implantação Básica do DNER - 1996 - 2ª edição e o inciso III, do art. 12, da Lei 8.666/1993 e acarretou, por não ter previsto a possibilidade do uso do material escavado de 3ª categoria como fonte de brita para os serviços CBUQ e camada drenante corte rocha-brita, em um projeto básico com sobrepreço de R$ 1.397.136,24 (ref. maio/2009) .
Análise da responsabilidade do gestor que aprovou o projeto básico
62.	A alegação do gestor Raimundo Brito Façanha de que o projeto aprovado por ele manteve a mesma solução do projeto originalmente aprovado (Portaria 130/2001, peça 67, p. 3) , não é suficiente para afastar sua responsabilidade.
63.	Caso o projeto atualizado fosse o mesmo que o aprovado em 2001, entende-se que não seria necessária nova aprovação por parte do DNIT. Contudo, apesar de o projeto aprovado pelo gestor ter tido como origem o projeto já aprovado em 2009, eles não são os mesmos. Por exemplo, o projeto aprovado em 2001 previa a execução de escavação de material de 3ª categoria no montante de 167.101,45 m³, já o aprovado em 2009 previa um total de 472.643,43 m³, conforme evidência, comparativo material escavado (peça 85) 
64.	Assim, entende-se que seria de responsabilidade do gestor ao aprovar o projeto, verificar se esse estaria de acordo com as normas do DNIT. Conforme já analisado, restou comprovado que o projeto aprovado, por não prever um melhor aproveitamento do material escavado, não atendeu aos dizeres do Manual de Implantação Básica do DNER - 1996 - 2ª edição e afrontou ao disposto no inciso III, do art. 12, da Lei 8666/1993. A aprovação do projeto acarretou em um projeto básico com sobrepreço de R$ 1.397.136,24 (ref. maio/2009) , pela não previsão da possibilidade do uso do material escavado de 3ª categoria como fonte de brita para os serviços CBUQ e camada drenante corte rocha-brita. Por esse fato, entende-se que o gestor Sr. Raimundo Brito Façanha deve ser multado, com fundamento no inciso III, do art. 268 do Regimento Interno do TCU c/c inciso III, do art. 58 da Lei 8443/1993. 
II. Liquidação irregular da despesa (achado 3.1)  
65.	A equipe de auditoria, ao analisar o Contrato 2-583/2010, constatou (peça 28, p.11) : 
a ocorrência de liquidação irregular de despesa nos serviços de: colchão drenante de areia; desmonte de rocha para britagem (código 1 A 01 150 01, do Sicro-2) ; e concreto betuminoso usinado a quente, aquisição de CAP 50/70, e transporte de CAP 50/70; nos valores respectivos de R$ 1.522.706,86; R$ 334.350,76 e R$ 689.894,46, todos referentes a preços de maio/2009.
66.	Diante desse indício de irregularidade foram realizadas audiências do fiscal do contrato, bem como as oitivas da empresa Maia Melo Engenharia Ltda. - na condição de autora do projeto e supervisora das obras, da empresa Egesa Engenharia S.A. - na condição de executora das obras, e do DNIT.
II.1. Colchão drenante de areia
67.	A equipe de auditoria, ao analisar os ensaios coletados no laboratório de solos da construtora, identificou que foi utilizada pedra grande e 60 cm de areia para preencher as cavas geradas pela remoção de solo mole, em vez de areia, como previsto em projeto. Com isso, apontouse uma liquidação irregular do serviço colchão drenante de areia no valor de R$ 1.522.706,86 (ref. maio/2009) , valor calculado com base nos valores pagos até a 19ª medição provisória.  
II.1.1. Razões de justificativa do fiscal do Contrato 2-583/2010, Sr. Antonildes Marques Cardoso (peça 66) 
68.	 Alega que era assessorado pela supervisora e que, assim como aquela empresa, não observou a utilização de nenhum material para preenchimento das cavas que não fosse areia, nas frentes de trabalho que acompanhou. Assim, se a construtora utilizou de aterros de rocha não informou, nem solicitou, tal fato a fiscalização da obra.
69.	Informa que irá solicitar à supervisora que realize uma inspeção para verificar como foram realmente executadas as camadas drenantes para fundações de aterro. 
II.1.2. Manifestação da empresa supervisora Maia Melo Engenharia Ltda. (peça 65) 
70.	A supervisora alega que não tinha um técnico permanentemente em todos os locais de execução de serviços, pois sua equipe, conforme contrato, era de 2 inspetores e 3 fiscais de campo. Logo esses funcionários deveriam verificar diversos serviços que ocorriam de forma concomitante.
71.	O acompanhamento do serviço de remoção de solo mole e camada drenante de areia era acompanhada da seguinte forma: depois de extraído o solo mole a supervisora verificava se todo material inservível havia sido retirado e media as dimensões da cava, liberando seu preenchimento e verificando, no final, se a cava tinha sido preenchida até a altura prevista.
72.	Alega que, conforme relatório fotográfico anexado à sua resposta (peça 65, p. 31-40) , em todas as remoções identificou apenas a utilização de areia.
73.	Assim, a supervisora alega que se foi utilizado rocha para o preenchimento de alguma cava, tal fato teria ocorrido sem o conhecimento e a aquiescência da supervisora.
II.1.3. Manifestação do DNIT (peça 68) 
74.	O DNIT apresentou informações semelhantes às razões de justificativas do fiscal do contrato, informando, ainda, que:
 (...) estaremos procedendo solicitação junto a Supervisora e Coordenadora da Obra, que proponha dentre procedimentos de inspeção existentes, ou elabore um procedimento de inspeção específico, em caso de inexistência, em conjunto com a Construtora, para aquiescência desta Unidade de Fiscalização, com vistas a obter elementos suficientes e conclusivos, acerca de como fora realmente executado as Camadas Drenantes para Fundações de Aterros, os quais servirão como elementos, para execução de quaisquer repactuação, configurado tais indícios (peça 68, p. 5) .
II.1.4. Manifestação da empresa construtora Egesa S.A. (peça 69) 
75.	Alega que o aterro em rocha foi executado em apenas alguns trechos (15% do volume total da camada drenante de areia) e com o único objetivo de melhorar a fundação para a camada drenante de areia nesses locais.
76.	Logo, no entendimento da construtora, não deve prosperar a glosa proposta pela equipe do TCU, pois a equipe considerou que tal fato teria ocorrido em toda a extensão da camada drenante de areia.
77.	Informa, ainda, que: "caso se entenda pela manutenção da glosa proposta, requer-se desde já que seu valor seja ajustado à realidade executiva, conforme vier a ser verificado pelo DNIT" (peça 69, p. 4) . 
II.1.5. Análise
78.	Conforme analisado no item "I.1" dessa instrução, a troca do colchão drenante de areia por aterro em rocha mais 60 cm de camada drenante já podia ser prevista desde a elaboração do projeto básico.
79.	Entende-se que o número de funcionários presente na equipe da empresa supervisora não era um impeditivo para verificar que a empresa construtora efetivamente usou rocha em vez de areia para o preenchimento das cavas geradas pela remoção do solo mole. Apesar de não poder acompanhar concomitantemente a execução de todos os serviços, era factível que, ao analisar os documentos elaborados pela empresa executora da obra, verificasse que essa estava usando rocha e não areia, conforme evidenciado nos ensaios coletados pela equipe de auditoria (peça 15) .
80.	Analisando esses ensaios, resta evidenciado que, entre as estacas 3352 a 3366, foi efetivamente utilizado rocha em vez de areia nos preenchimentos do solo mole. Contundo, não existem evidências nos autos que comprovem a utilização de rocha nos outros aterros. 
81.	A projetista anexa fotos que comprovariam a execução da camada drenante de areia (peça 65, p. 32-40) . Contudo, poucas fotos apresentadas demonstram a execução da fundação da camada de areia, que é o local onde se discute se foi utilizado areia ou rocha. Na foto da camada de areia executada entre as estacas 931 a 933 (peça 65, p. 32) não fica claro se a fundação foi executada com rocha ou areia. Entre a estaca 1145 a 1152 (peça 65, p. 34) , a foto demonstra que o serviço foi inicializado utilizando areia, porém só tem um pequeno trecho executado. Já entre as estacas 3223 a 3227 (peça 65, p. 36) , a foto demonstra a utilização de areia na fundação da camada drenante. As demais fotos anexadas não evidenciam a realização do serviço realizado na fundação dessas camadas, sendo que muitas comprovam a execução das camadas finais, enquanto que a discussão da irregularidade é sobre o material utilizado na fundação (areia ou rocha) .
82.	A empresa construtora alega que utilizou de rocha em apenas alguns trechos, totalizando cerca de 15% do volume total da camada drenante de areia, mas também não comprova, nem informa, em quais aterros teria utilizado rocha em vez de areia. Destaca-se que o fiscal da obra e o DNIT afirmaram que iriam solicitar que a empresa supervisora realizasse uma inspeção para verificar como realmente foram executadas as camadas drenantes para preenchimento das valas decorrentes da remoção do solo mole.
83.	Diante disso, essa Secretaria, com fundamento no art. 157 do Regimento Interno do TCU e, considerando o art. 1º, inciso II, da Portaria-MIN-WAR nº 1, de 25/3/2013, realizou diligência junto ao DNIT, conforme Ofício 469/2014-TCU/SecobRodovia, de 14/7/2014 (peça 73) , no qual, no seu item "e", solicitou os "documentos conclusivos acerca das providências tomadas pelo DNIT para sanear ou elucidar as irregularidades encontradas no Contrato 2-583/2010".
84.	O DNIT, em resposta, enviou o Ofício 1115/2014/AUDINT-DNIT, de 13/8/2014 (peça 74) , no qual apresenta os esclarecimentos da Coordenação-Geral de Construções Rodoviária sobre o Contrato 2-583/2010 e anexa uma mídia digital com as informações e dados solicitados por essa Corte de Contas.
85.	Contudo, analisando esses arquivos, notou-se que em nenhum deles houve um pronunciamento conclusivo do DNIT sobre as camadas drenantes para fundações de aterro realizadas. Tal fato foi, então, questionado, por meio de correio eletrônico (peça 86, p. 2-3) , perante a Auditoria Interna do DNIT. 
86.	Em resposta, a Coordenação Geral de Construção Rodoviária - CGCONT (peça 87, p. 3) informa "que o contrato da EGESA, acima referido, previa camada drenante (areia) para fundação de aterro e colchão drenante em brita para corte em rocha, sendo realizado o serviço conforme constante no projeto". Essa coordenação anexa à sua resposta o Parecer Técnico 81/2012/01/2013CGCONT (peça 87, p. 6-25) , o qual aprovou a primeira revisão de projeto do Contrato 2-583/2010.
87.	O argumento de que os serviços executados seguiram o projeto não procede, pois, conforme evidenciado nesses autos não foi a realidade. No parecer formulado pela CGCONT não há nenhuma menção de como foram executados os serviços camada drenante (areia) para fundação de aterro, sendo que foi constatado, pela equipe de auditoria, o uso de rocha nos aterros que eram previstos apenas a utilização de areia. Entende-se que somente com um levantamento em campo pode-se afirmar qual foi o quantitativo do serviço de camada drenante de areia que foi executado com rocha em vez de areia, fato que o DNIT afirmou que iria fazer e que até o presente momento, não foi realizado.
88.	Quanto ao cálculo realizado pela equipe de auditoria (peça 13) , em que é considerado que foi utilizada rocha em todos os aterros, entende-se que, apesar de ser plenamente possível a utilização do material escavado de 3ª categoria para a realização da camada drenante onde houve a remoção de solo mole, não resta evidenciado nos autos que esse material tenha sido utilizado em todos os aterros realizados.
89.	Considerando, então, a informação da empresa construtora de que 15% do total do volume executado foi realizado com rocha e os ensaios coletados pela equipe de auditoria (peça 15) , entendese que resta evidenciado que houve medição irregular do serviço camada drenante (areia) para fundação em aterro.
90.	Analisando as medições no Sistema de Acompanhamento de Contratos do DNIT (Siac) , observa-se que na 34ª medição, última medição realizada no Contrato 2-583/2010, (peça 88) houve um estorno de 9.628,56 m³ do serviço "camada drenante (areia) p/fundação em aterros", ou seja, (17%) do valor total que havia sido medido de 55.766,01 m³. Porém, nesse sistema não é possível verificar o motivo da realização desse estorno, que pode ser que tenha sido realizado para sanear essa irregularidade ou por outro motivo. Destacase que a Coordenação Geral de Construção Rodoviária (peça 87, p. 5) informa que foram estornados um total de R$ 1.509.957,81 do contrato, porém não apresenta os motivos para tal fato. 
91.	Para verificar o motivo desses estornos, questionou-se à Auditoria Interna do DNIT as justificativas para os estornos realizados na última medição do referido Contrato (peça 89, p.1) . Em sua resposta o DNIT (peça 89, p. 3) encaminhou o Memorando SR/DNIT/PA/AP 514/2013, de 24/4/2013, no qual é apresentado a seguinte justificativa (peça 90) : 
Haja vista que alguns serviços ora executados, atestados e medidos sofreram por ocasião da Suspensão das Atividades, a necessidade de serem objetos de retrabalho, e como consequência estão sendo estornados, evitando assim ônus ao DNIT, tendo em vista que a qualidade dos serviços é mantida pela sua continuidade, até a total conclusão, fatos estes que a Empresa tinha conhecimento e que deveria ter atentado quando da Paralisação e Pedido de Rescisão do Contrato (...) 
92.	Portanto, o motivo do estorno do serviço "camada drenante (areia) p/fundação em aterros" realizado na medição final do contrato não guarda relação com o fato desse serviço ter sido executado em parte com rocha na camada drenante, diferentemente do previsto em contrato que seria a utilização de areia. Ou seja, há um débito no contrato considerando que a própria empresa construtora afirmou que cerca de 15% dos aterros foram executados com rocha nas camadas drenante e o DNIT mediu e pagou esses aterros como se fossem realizados com o insumo areia, há débito no contrato.
93.	Como não há nos autos nenhum documento que comprove se todos os aterros foram realizados com rocha em vez de areia; considerando a manifestação do DNIT e do fiscal da obra de que iriam solicitar a realização de uma inspeção nesses serviços; considerando a manifestação da empresa construtora de que 15% do total do volume executado foi realizado com rocha e considerando, ainda, os ensaios coletados pela equipe de auditoria (peça 15) , entende-se oportuno determinar, com fundamento no art. 251 do Regimento Interno do TCU c/c art. 45 da Lei 8443/1992, ao DNIT que, no prazo de 15 dias, apresente um plano de inspeção, de forma aleatória e sistemática, de modo a obter-se uma amostragem que possibilite realizar uma inferência estatística sobre os trechos em que foram executados o serviço "camada drenante (areia) p/fundação em aterros", e, assim concluir-se a respeito da utilização de rochas ou de areia nas camadas drenante dos aterros; caso ao final da inspeção detecte que houve aterros executados com rocha em vez de areia na camada drenante, promova as medidas administrativas necessárias para a reparação do dano, atentando-se para a alegação da empresa construtora de que cerca de 15% dos aterros foram executados com rocha e medidos considerando que o insumo fosse areia; e caso não obtenha o ressarcimento do eventual prejuízo, promova a instauração de tomada de contas especial.
Análise da responsabilidade do gestor que atestou as medições com irregularidades
94.	A alegação do fiscal do contrato de que a empresa construtora não informou que estava utilizando rochas em vez de areia nas camadas drenante dos aterros não afasta a sua responsabilidade. Era dever tanto do fiscal quanto da empresa supervisora verificarem se a empresa construtora estava executando os serviços, conforme previsto em contrato.
95.	Se a equipe de auditoria, analisando os ensaios de controle de preenchimento das cavas de solo mole realizados pela empresa construtora, conseguiu verificar que nesses ensaios havia a informação de que o reaterro dessas valas foi realizado com pedra grande e cascalho e 60 cm de areia ao em vez de somente areia, seria plenamente possível ao fiscal da obra e a empresa supervisora verificarem esse fato, mesmo sem estar presente no momento da realização dos serviços.
96.	Logo, conforme os ensaios obtidos em campo pela auditoria (peça 15) e a afirmação da empresa construtora de que aproximadamente 15% das camadas drenante dos aterros foram executados com rocha em vez de areia, considera-se que houve liquidação irregular da despesa referente ao serviço "camada drenante (areia) para fundação em aterros", o que afrontou os arts. 62 e 63, da Lei 4320/1964.
97.	Contudo, considerando que essa liquidação irregular da despesa pode ter acarretado em débito ao erário e que foi proposto determinação ao DNIT para apurar o total de quantitativo de aterros executados com rocha em vez de areia nas camadas drenante, entende-se pertinente, nesse momento processual, não responsabilizar o fiscal do Contrato 2-583/2010 devido a liquidação irregular da despesa do serviço "camada drenante (areia) p/fundação em aterro", evitando assim o bis in idem.
98.	Considerando o fato de que a empresa supervisora Maia Melo Engenharia Ltda. não constatou a liquidação irregular da despesa, deve-se determinar, com fundamento no art. 251 do Regimento Interno do TCU c/c art. 45 da Lei 8443/1992, que o DNIT, no prazo de quinze dias, instaure processo administrativo para apurar a responsabilidade da empresa projetista Maia Melo Engenharia Ltda.,  pela liquidação irregular da despesa referente ao serviço camada drenante (areia) para fundação em aterros e aplique as penalidades previstas contratualmente.
II.2. Desmonte de rocha para britagem
99.	Segundo a equipe de auditoria, o desmonte de rocha para britagem não teria sido executado, pois teria aproveitado a rocha escavada dos cortes para a britagem o que eliminaria a necessidade do desmonte de rocha na pedreira.
II.2.1. Razões de justificativa do fiscal do Contrato 2-583/2010, Sr. Antonildes Marques Cardoso (peça 66) 
100.	Informa que não verificou o transporte de material oriundo de escavação de cortes da rodovia para a área de britagem pela construtora, ou seja, observou apenas o emprego de rochas provenientes da pedreira indicada em projeto.
101.	Esclarece que o serviço desmonte de rocha é um serviço auxiliar na composição de preço unitário (CPU) do serviço brita produzida, a qual é elemento na composição de diversos serviços presente na planilha da obra, tais como drenagem superficial, drenagem profunda, obras de arte corrente, concreto betuminoso usinado a quente (CBUQ) .
102.	Portanto o fiscal entende que não houve medição indevida, pois as britas utilizadas nesses serviços tiveram como origem a pedreira indicada em projeto, o que inclusive pode ser comprovado verificando o volume consumido da pedreira.
103.	Menciona que irá solicitar à empresa supervisora um levantamento do volume inicial da pedreira, volume explorado e volume consumido na obra, para que possa concluir se houve utilização de brita que não tenha tido como origem a pedreira do projeto.
II.2.2. Manifestação da empresa supervisora Maia Melo Engenharia Ltda. (peça 65) 
104.	A supervisora informa que o seu contrato "não prevê apontadores para acompanhar serviços de carga e descarga de materiais escavados, bem como não é realizado pela supervisora o controle de volume de produção de brita" (peça 65, p.7) .
105.	Alega que "se houve aproveitamento de rocha para a britagem, proveniente de qualquer corte, não ocorreu com o conhecimento e aquiescência da supervisora, podendo ter sido executado fora do seu horário de atuação" (peça 65, p.7) .
II.2.3. Manifestação do DNIT (peça 68) 
106.	O DNIT apresentou informações semelhantes as razões de justificativas do fiscal do contrato e da supervisora, alegando que iria solicitar que a empresa supervisora:
 (...) proponha dentre as Metodologias de Estimativa de Volumes de Pedreiras Existente, ou elabore um procedimento de Estimativa específico, em caso de inexistência de Metodologia satisfatória, em conjunto com a Construtora, para aquiescência desta Unidade de Fiscalização, com vistas a obtenção de elementos suficientes e conclusivos, acerca do volume inicial de rocha na Pedreira de Projeto, volume de rocha disponível no presente momento, volume explorado até o presente momento; além de determinação de volume de brita em estoque, volume de brita consumida na Obra, com posterior determinação de volume de rocha necessária para prover tal necessidade, desta feita poderemos concluir da utilização de rocha proveniente deste, ou até mesmo, demais cortes, por parte da Construtora, além de poder mensurar quanto em volume, fora transportado destes cortes para a Central de Britagem, possibilitando assim quaisquer repactuação, configurado tais indícios (peça 68, p. 6-7) .
II.2.4. Manifestação da empresa construtora Egesa S.A. (peça 69) 
107.	Esclarece que apenas uma pequena parte do material de desmonte (rocha) do corte das estacas 896 a 917 foi transportado para a pedreira e dali para o local de aplicação, contudo esse material não foi britado.
108.	A construtora alega que esse material foi utilizado em caminho de serviços, acessos e instalação de canteiro, ou seja, em serviços secundários ou de apoio às obras e que não foram objetos de medição.
109.	Menciona que já foi produzido um total de 45.694,25 m³ de brita proveniente da pedreira, sendo que desses apenas 29.593,19 m³ foram objeto de medição.
II.2.5. Análise
110.	Deve-se esclarecer que o serviço apontado como irregular pela equipe de auditoria foi o "desmonte de rocha para britagem", o qual é serviço auxiliar para vários serviços previstos em contrato. Sendo que, para o cálculo do superfaturamento no Contrato 2-583/2010, a equipe de auditoria presumiu que esse material tinha sido utilizado nos dois serviços que mais consumiam brita: "CBUQ capa de rolamento" e "camada drenante corte rocha-brita". 
111.	Carece de comprovação a alegação da empresa construtora de que o material de 3ª categoria escavado e enviado até o britador foi utilizado em serviços secundários. As evidências anexadas pela equipe de auditoria evidenciam que o consumo de brita explorado na pedreira prevista em projeto não estava compatível com o volume de brita consumido na obra. Assim, mesmo que a construtora tenha utilizado esse material nesses serviços secundários, há indícios de que ele também foi utilizado para a realização de serviços contratados que previam a utilização do insumo da pedreira de projeto.
112.	Para verificar a suposta medição irregular desse serviço auxiliar não é necessário afirmar em qual serviço a brita foi utilizada, deve-se apenas comparar o volume exaurido da pedreira prevista em projeto e no contrato e comparar com o volume de brita consumido na obra, havendo diferença nesse volume resta comprovado que não houve a realização do serviço auxiliar (desmonte de rocha para britagem) nesse quantitativo.
113.	Analisando as evidências anexadas aos autos pela equipe de auditoria: apropriação de custos da empresa (peça 11) , foto da pedreira não explorada no volume compatível ao serviço medido (peça 17) e o cálculo do superfaturamento realizado pela equipe de auditoria (peça 14) , entende-se que há fortes indícios de que houve um aproveitamento do material de 3ª categoria escavado na obra, o que acarretaria na não realização do serviço auxiliar "desmonte de rocha para britagem".
114.	A primeira evidência demonstra que houve transporte do material de 3ª categoria escavado para o mesmo local do britador/pedreira, para a execução da camada drenante fundação em aterro, para aterros e para drenos. Analisando essa apropriação de custos, a qual demonstra a produção diária de diversos serviços executados no mês de novembro de 2011, constata-se que, de acordo com esses apontamentos, teriam sido escavados um total de 10.583 m³ de material de 3ª categoria, sendo que desses 7.825 m³ (74% do material escavado) não tiveram como destino o bota-fora e sim foram reaproveitados para a realização de outros serviços, conforme demonstrado na evidência: reaproveitamento do material de 3ª categoria escavado (peça 91) . Destacase que, apesar da apropriação de custos da empresa demonstrar que esses serviços não foram para o bota-fora previstos em projeto, a memória de cálculo da 18ª Medição (peça 92) , referente aos serviços executados em novembro de 2011, indica que todo o material de 3ª categoria teria sido enviado para o bota-fora, o que evidencia erros na execução dessa memória de cálculo.
115.	Considerando que seja mantido esse mesmo percentual de reaproveitamento do material escavado nas demais medições e considerando que o total final medido de material de 3ª categoria foi de 210.251,51 m³ (34ª Medição, peça 88) , obter-se-ia um quantitativo de 155.586,12 m³ de material que poderia ter sido utilizado em outros serviços. Esse quantitativo é mais que suficiente para atender ao sobrepreço no projeto calculado pela equipe de auditoria (peça 14 - cálculo débito do desmonte de rocha) , pois para a execução dos serviços "CBUQ capa de rolamento" e "camada drenante corte rocha-brita" eram necessários 49.000,29 m³ de brita. Ou seja, o débito calculado pela equipe pode ser ainda superior, pois esse material escavado teria condições de ter sido aproveitado na execução de outros serviços. Fato que inclusive é evidenciado na apropriação de custos da empresa (peça 11) , a qual indica que houve transporte do material escavado para a execução de aterros e drenos e ainda pela irregularidade tratada no II.1, na qual resta comprovada a utilização de rocha na camada drenante dos aterros que teriam essa camada executada, originalmente, com areia.
116.	A segunda evidência (foto da pedreira) aponta que a pedreira prevista em projeto e no contrato não estava sendo exaurida no ritmo que o insumo brita estava sendo consumido na obra. Essa evidência não é suficiente para comprovar o quantitativo desse insumo que deixou de ser explorado na pedreira. O documento que poderia comprovar o real consumo exaurido de brita da pedreira seria o levantamento que seria executado segundo informação do fiscal do contrato prestado nas suas razões de justificativa e na manifestação do DNIT, no qual seria levantado o volume inicial da pedreira, o volume de brita consumido na obra e o volume exaurido dessa pedreira, para que fosse possível concluir se houve utilização de brita que não tenha tido como origem a pedreira do projeto. Porém, como esses documentos não haviam sido anexados aos autos, essa Secretaria realizou diligência junto ao DNIT (peça 73) , na qual solicitou "documentos conclusivos acerca das providências tomadas pelo DNIT para sanear ou elucidar as irregularidades encontradas no Contrato 2-583/2010".
117.	O DNIT, em resposta, enviou o Ofício 1115/2014/AUDINT-DNIT, de 13/8/2014 (peça 74) , o qual apresenta os esclarecimentos da Coordenação-Geral de Construções Rodoviária sobre o Contrato 2-583/2010 e anexa uma mídia digital com as informações e dados solicitados por essa Corte de Contas.
118.	Analisando esses arquivos, notou-se que em nenhum deles houve um pronunciamento conclusivo do DNIT sobre o volume exaurido da pedreira e o volume de brita utilizado na obra. Tal fato, inclusive, foi questionado por meio de correio eletrônico (peça 87, p. 23) , perante a Auditoria Interna do DNIT. Em resposta, a Coordenação Geral de Construção Rodoviária - CGCONT (peça 87, p. 3) informa que "no contrato da EGESA, não havia previsão de uso de desmonte de rocha, apenas o serviço de ECT de material de 3ª categoria". Assim, na opinião da coordenação, "não há o que se falar em serviço não executado uma vez que esse não estava previsto no contrato". Aquela coordenação anexa ainda à sua resposta o Parecer Técnico 81/2012/01/2013-CGCONT (peça 87, p. 6-25) , o qual aprovou a primeira revisão de projeto do Contrato 2-583/2010. Contudo, nenhum desses documentos anexados pela CGCONT demonstram o real volume de brita utilizado na obra proveniente da pedreira prevista no projeto.
119.	Assim, considerando que resta evidenciado que houve o transporte do material de 3ª categoria para o britador e para a realização de diversos serviços contratados e que o volume exaurido da pedreira não estava compatível com o volume de brita utilizado na obra, entende-se oportuno determinar, com fundamento no art. 251 do Regimento Interno do TCU c/c art. 45 da Lei 8443/1992, ao DNIT que, no prazo de quinze dias, apresente um plano para levantar o volume inicial da pedreira, o volume exaurido da pedreira e o volume consumido de brita na obra, de forma a possibilitar a conclusão sobre a possível utilização de brita que não tenha tido como origem a pedreira do projeto na realização dos serviços contratados; caso ao final desse levantamento detecte que houve a utilização do material de 3ª categoria escavado em vez da utilização de rocha proveniente da pedreira promova as medidas administrativas necessárias para a reparação do dano; e caso não obtenha o ressarcimento do eventual prejuízo promova a instauração de tomada de contas especial.
Análise da responsabilidade do gestor que atestou as medições com irregularidades
120.	Considerando o fato de que será determinado o levantamento do volume inicial da pedreira, do volume exaurido da pedreira e do volume consumido de brita na obra, entende-se oportuno, nesse momento processual, não responsabilizar o fiscal do contrato pela suposta medição irregular do serviço "desmonte de rocha para britagem".
II.3. Concreto betuminoso usinado a quente 
121.	A equipe de auditoria identificou duas inconsistências no serviço de CBUQ, considerando as informações constantes do memorial de cálculo da 19ª Medição:
a)	espessura e área medidas a maior que o projeto; e 
b)	aquisição e transporte de CAP 50/70 superestimados, devido à taxa de ligante medida ter sido superior à prevista em projeto.
122.	O erro na quantificação da espessura e das áreas de pavimento superiores às previstas em projeto teria acarretado uma medição a maior de 2.080,98 t de CBUQ, gerando um superfaturamento de R$ 446.579,45, conforme evidência "medição corrigida" (peça 20) .
123.	Já a superestimava da taxa de ligante nas medições teria alcançado um quantitativo de 112,93 t, o que teria gerado um superfaturamento de R$ 243.315,01, conforme evidência "correção na taxa de CAP 50-70" (peça 18) .
II.3.1. Razões de justificativa do fiscal do Contrato 2-583/2010, Sr. Antonildes Marques Cardoso (peça 66) 
124.	 Quanto à medição a maior das espessuras do CBUQ, o fiscal entende que esses erros não seriam amostrais, pois ao comparar as espessuras, áreas e quantidades de CBUQ previsto em projeto, com aqueles realmente executados e com os ditames da norma DNIT 31/2006-ES, o volume medido a maior seria de apenas 91,12 t, ou seja, 0,22% do total executado, conforme cálculos demonstrados em sua razão de justificativa (peça 66, p. 6-19) . Destaca que como o contrato ainda se encontrava ativo foi realizado o estorno, na 27ª medição, dos valores medidos a maior.
125.	Em relação aos serviços de aquisição e transporte de CAP 50/70, o fiscal novamente entende que houve medição a maior desse serviço, contudo entende que esse equívoco não tem "ordem de grandeza suficiente para conferir o conceito de falha no processo de medição" (peça 66, p. 21) , pois foram medidos apenas 4,83 t a mais que o permitido na norma DNIT 31/2006-ES, ou seja, 0,22% do total executado. Informa que o quantitativo medido a maior foi estornado na 27ª medição do contrato.
II.3.2. Manifestação da empresa supervisora Maia Melo Engenharia Ltda. (peça 65) 
126.	Quanto à medição da espessura do CBUQ, descreve que seguiu a norma DNIT 31/2006ES. Assim, coletou amostras a cada 5 estacas, posicionadas no eixo, bordo direito, eixo e bordo esquerdo.
127.	Para demostrar a realização desse serviço a supervisora formulou 3 quadros, sendo eles (peça 65, p. 12-17) : 
a) quadro 1, indica as espessuras previstas em projeto e a densidade média de todas as extrações realizadas;
b) quadro 2, indica as espessuras médias efetivamente executadas e a densidade média de todas as extrações realizadas; e
c) quadro 3: indica os segmentos onde foi aplicado CBUQ considerando-se as espessuras previstas em projeto acrescidas de 5,0%, conforme disposto no item 7.3.a da norma.
128.	De acordo com esses dados, a supervisora afirma que, conforme identificado no quadro 2 (peça 65, p. 14-15) , foram aplicados 2.668,84 t de CBUQ a maior que o previsto em projeto, o que teria proporcionado ganho estrutural ao pavimento. Contudo, como a norma 31/2006-ES do DNIT permite uma variação de ±5% em relação à espessura de projeto, a projetista entende que deve ser glosado um quantitativo de 68,86 t, conforme demonstrado no quadro 3 (peça 65, p. 16-17) .
129.	Quanto à medição a maior da área dos estacionamentos, afirma que efetuará a correção na próxima medição de serviços de CBUQ, de acordo com o levantamento realizado.
130.	Já quanto à medição a maior dos serviços de aquisição e transporte de CAP 50/70, a supervisora informa que até a 19ª medição haviam sido utilizados dois traços de CBUQ na obra. O primeiro com teor de 5,0% de CAP 50/70 foi utilizado entre as estacas 0 a 580 e 2784 a 3065 e o segundo com teor de 5,1%, nos demais trechos. Alega ainda que o item 7.2.1 da norma DNIT 31/2006-ES permite que esse teor varie em ±0,3%. Assim, como a média do teor de CAP 50/70 utilizado na obra foi de 5,3%, não vislumbra erro na medição desse ligante nesse percentual.
131.	A projetista informa que, como houve medição a maior do serviço de CBUQ, tal fato reflete na medição do serviço de aquisição e transporte de CAP 50/70; e afirma que na próxima medição efetuará os ajustes necessários para corrigir as 3,65 t medidas a maior.
II.3.3. Manifestação do DNIT (peça 68) 
132.	O DNIT apresenta as mesmas explicações e cálculos realizados pelo fiscal do contrato.
II.3.4. Manifestação da empresa construtora Egesa S.A. (peça 69) 
133.	 A construtora alega que as espessuras do CBUQ executados estão dentro da faixa de variação permitida pela norma DNIT 31/2006-ES e, com isso, os quantitativos medidos não foram indevidos. Entende, inclusive, que o DNIT não mede corretamente o serviço, pois não considera a espessura efetivamente executada e sim a teórica indicada em projeto.
134.	Quanto à medição a maior dos serviços de aquisição e transporte de CAP 50/70, alega que a equipe do TCU desconsiderou que a taxa de aplicação do material betuminoso poderia variar ±0,3%, conforme previsto na norma DNIT 31/2006-ES, sendo que, ao considerar tal fato, concluiria que a taxa aplicada na obra estaria correta.
135.	Portanto, como a taxa média medida de 5,29% está, segundo a empresa, dentro dos limites permitidos, a empresa executora da obra declara não ter ocorrido superfaturamento nesses serviços.
II.3.5. Análise
136.	Consultando a norma DNIT 31/2006-ES (peça 75) , verifica-se a permissão de variação de até 5% da espessura do material betuminoso (item 7.3.a) e de até 3% para a taxa de ligante (item 7.2.1.a) . Também foi verificado que o critério de medição do concreto asfáltico será a quantidade, em toneladas, de mistura efetivamente aplicada na pista (item 8.3.4) e que o critério de medição do cimento asfáltico será a média aritmética dos valores medidos na usina, em toneladas (item 8.3.b) . Concorda-se, então, com o argumento de que se deve medir a espessura efetivamente executada até o limite de ±5% ao previsto em projeto e que a variação permitida em normativo do DNIT para o cimento asfáltico não foi considerado pela equipe de auditoria. 
137.	Revisou-se, então, os cálculos realizados pela equipe de auditoria, considerando que as espessuras podem ser medidas em até ±5% ao previsto em projeto e que a taxa de ligante poderia variar em ±3%. Com isso, com relação ao quantitativo de concreto asfáltico (CBUQ) , obteve-se que o total medido deveria ter sido de 38.983,75 t, o que teria acarretado em uma medição a maior de 1.471 t de CBUQ (peça 78, p. 1-4) , ao contrário de 2.080 t, conforme apontado pela equipe de auditoria. Percebe-se que mesmo efetuando esses ajustes o total medido a maior, considerando a memória de cálculo da 19ª Medição (peça 21) , é superior ao informado pela empresa supervisora e pelo fiscal do contrato, o qual teria sido de 68,86 t.
138.	Para verificar o motivo dessa diferença, comparou-se os valores das espessuras informados pela supervisora (peça 65, p. 12-17) , com os presentes na memória de cálculo da 19ª Medição (peça 21) e os valores das espessuras obtidos com a extração dos corpos de provas (peça 65, p. 22-29 e peça 76) . Percebe-se que alguns dos valores constantes na memória de cálculo da 19ª Medição não estavam condizentes com as espessuras realmente executadas, tal fato pode ser observado na evidência cálculo do total de CBUQ (peça 78, p. 5) . Destaca-se que os dados das espessuras apresentados pela supervisora (peça 65, p. 12-17) estão condizentes com as espessuras dos corpos de provas (peça 65, p. 22-29 e peça 76) , conforme pode-se verificar na evidência cálculo do total de CBUQ (peça 78, p. 1-4) . Assim, entende-se que os cálculos realizados estão corretos, devendo glosar das medições um total de 68,86 t de CBUQ.
139.	Quanto à taxa de ligante, percebe-se que, na evidência utilizada pela equipe de auditoria (peça 18) , todas as taxas de ligantes utilizadas no cálculo da 19ª Medição estão dentro dos limites permitidos pelo item 7.2.1.a da norma DNIT 31/2006-ES, o que invalida o cálculo realizado pela equipe de auditoria. Entende-se que os cálculos realizados pela supervisora (peça 65, p. 20) estão corretos, devendo glosar da aquisição e transporte do ligante CAP 50-70 um total de 3,65 t.
140.	Tanto a supervisora quanto o fiscal do contrato afirmaram que irão glosar esses quantitativos, contudo não anexaram aos autos o memorial de cálculo da 27ª Medição. Esse procedimento comprovaria a glosa desse quantitativo. Em consulta ao Sistema de Acompanhamento de Contratos do DNIT (Siac) não é possível verificar se esse valor foi glosado, pois houve novas medições nos serviços de CBUQ (peça 77, p. 3) .
141.	Contudo, considerando que deveria ser glosado 0,17% do total medido do serviço de CBUQ e do ligante CAP 50-70, pode-se considerar que essa irregularidade resta esclarecida, diante da sua baixa materialidade, e por esse motivo acatar as razões de justificativas apresentadas pelo fiscal do contrato e as manifestações da empresa supervisora Maia Melo Engenharia Ltda., da construtora Egesa S.A. e do DNIT.
CONCLUSÃO
142.	De acordo com a análise realizada nessa instrução, resta evidenciado que o projeto básico do Contrato 2-583/2010 não atendeu ao disposto no Manual de Implantação Básica do DNER - 1996 - 2ª edição e o inciso III, do art. 12, da Lei 8.666/1993, o que torna esse projeto antieconômico, pois não estudou a possibilidade de aproveitamento do material escavado de 3ª categoria. Tal fato acarretou num projeto básico com sobrepreço total de R$ 7.245.427,26, sendo que R$ 5.848.291,02 (ref. maio/2009) foram devidos à previsão de uso de colchão de areia para preenchimento das cavas de solo mole em detrimento de aterro em rocha mais 60 cm de areia e R$ 1.397.136,24 (ref. maio/2009) foram devidos à não previsão da possibilidade do uso do material escavado de 3ª categoria como fonte de brita para os serviços CBUQ e camada drenante corte rocha-brita. Por esse motivo deve-se propor a aplicação de multa ao Sr. Raimundo Brito Façanha e que o DNIT apure a responsabilidade da empresa projetista Maia Melo Engenharia Ltda. (Itens I.1 e I.2) .
143.	Foi constatada também a liquidação irregular da despesa referente ao serviço "camada drenante (areia) para função em aterros", pois restou evidenciado que a empresa construtora efetivamente utilizou do material de 3ª categoria (rocha) escavado para o preenchimento das cavas de solo mole, nos aterros que deveriam ser executados apenas com areia. Apesar de não ter restado comprovado que todos os aterros foram realizados com rocha em vez de areia, de forma prudente, pode-se considerar que cerca de 15% do total desse serviço foi medido de forma irregular, conforme afirmação prestada pela própria empresa construtora. Assim, considerando que não há nos autos nenhum documento que comprove se todos os aterros foram realizados com rocha em vez de areia e considerando a manifestação do DNIT e do fiscal da obra de que iriam solicitar a realização de uma inspeção nesses serviços e considerando ainda a manifestação da empresa construtora de que 15% do total do volume executado foi realizado com rocha e os ensaios coletados pela equipe de auditoria (peça 15) , entende-se oportuno determinar ao DNIT para que, no prazo de 15 dias, apresente um plano de inspeção, de forma aleatória e sistemática, de modo a obter-se uma amostragem que possibilite realizar uma inferência estatística para os trechos em que foram executados o serviço "camada drenante (areia) p/fundação em aterros", e, assim concluir-se a respeito da utilização de rochas ou de areia nas camadas drenantes dos aterros; caso ao final da inspeção detecte que houve outros aterros executados com rocha em vez de areia na camada drenante promova as medidas administrativas necessárias para a reparação do dano, atentando-se para a alegação da empresa de que cerca de 15% dos aterros foram executados com rocha e medidos considerando que o insumo fosse areia; caso não obtenha o ressarcimento do eventual prejuízo promova a instauração de tomada de contas especial; e instaure processo administrativo para  apurar a responsabilidade da empresa supervisora Maia Melo Engenharia Ltda. na liquidação irregular da despesa referente ao serviço "camada drenante (areia) para fundação em aterros". Entendeu-se que, nesse momento processual, não se pode responsabilizar o fiscal do contrato pela suposta medição irregular do serviço "camada drenante (areia) p/fundação em aterros", pois dependendo dos estudos realizados pelo DNIT, pode-se constatar a ocorrência de dando ao erário, assim aplicação de multa nesse momento pode gerar o bis in idem (Item II.1) .
144.	Já quanto a liquidação irregular da despesa do serviço desmonte de rocha para britagem, não restou comprovado o real quantitativo de brita que teve como origem a pedreira prevista em projeto, tanto pelas razões de justificativas trazidas aos autos, quanto pelas evidências anexadas pela equipe de auditoria. Portanto, deve-se propor a determinação, ao DNIT, para que apresente, no prazo de 15 dias, um plano para a identificação do volume inicial da pedreira, do volume exaurido da pedreira e do volume consumido de brita na obra, de forma a possibilitar a conclusão sobre a possível utilização de brita que não tenha tido como origem a pedreira do projeto; caso ao final desse levantamento detecte que houve a utilização do material de 3ª categoria escavado em vez da utilização de rocha proveniente da pedreira promova as medidas administrativas necessárias para a reparação do dano; e caso não obtenha o ressarcimento do eventual prejuízo promova a instauração de tomada de contas especial. Entendeu-se que, nesse momento processual, não se pode responsabilizar o fiscal do contrato pela suposta medição irregular do serviço "desmonte de rocha para britagem", pois a apuração da irregularidade depende do resultado dos estudos a serem realizados pelo DNIT (Item II.2) .
145.	Quanto a medição irregular da despesa referente ao serviço concreto betuminoso usinado a quente (CBUQ) , entende-se que a irregularidade resta esclarecida, pois a norma DNIT 31/2006-ES (peça 75) permite que a espessura do CBUQ possa variar em até ±5%, e a taxa de ligante em ±3%. Por esse motivo acata-se as razões de justificativas apresentadas pelo fiscal do contrato e as manifestações da empresa supervisora Maia Melo Engenharia Ltda., da construtora Egesa S.A. e do DNIT (Item II.3) .
146.	Deve-se, ainda, encaminhar cópia do Relatório, Voto e Acórdão desse processo ao Ministério Público Federal, Procuradoria da República em Altamira, em atendimento ao disposto nas peças 1 do TC Processo 018.368/2015-8 e do TC Processo 016.057/2014-7, ambos referentes ao Inquérito Civil 1.23.003.000090/2013-81.
PROPOSTA DE ENCAMINHAMENTO 
147.	Ante todo o exposto, submetem-se os autos a consideração superior, com as seguintes propostas:
1.	acolher, com fundamento no art. 250, §1º do Regimento Interno do TCU, as razões de justificativas do Sr. Antonildes Marques Cardoso (CPF XXX.979.713-XX) , fiscal do Contrato 2583/2010, e as manifestações da empresa construtora Maia Melo Engenharia Ltda. (CNPJ 08.156.424/0001-51) e da empresa supervisora Egesa Engenharia S.A. (CNPJ 17.186.461/0001-01) quanto à irregularidade medição irregular da despesa referente ao serviço concreto betuminoso usinado a quente;
2.	rejeitar as razões de justificativa do Sr. Raimundo Brito Façanha (CPF: 019.270.35287) e as manifestações da empresa projetista Maia Melo Engenharia Ltda. (CNPJ 08.156.424/0001-51) e do DNIT quanto à irregularidade projeto básico deficiente ou desatualizado;
3.	aplicar ao Sr. Raimundo Brito Façanha (CPF: 019.270.352 87) , Analista de infraestrutura na Superintendência do DNIT/PA, individualmente, a multa prevista no art. 58, III, da Lei 8.443/1992, c/c art. 268, III, do Regimento Interno do TCU, fixando-lhe o prazo de 15 (quinze) dias, a contar da notificação, para que comprove, perante o Tribunal (art. 214, inciso III, alínea "a", do Regimento Interno/TCU) , o recolhimento da dívida ao Tesouro Nacional, atualizada monetariamente desde a data do acórdão até a do efetivo recolhimento, se for paga após o vencimento, na forma da legislação em vigor, por ter aprovado projeto básico, no qual não foi estudado o aproveitamento do material escavado de 3ª categoria, o que contraria o Manual de Implantação Básica do DNER - 1996 - 2ª edição e o inciso III, do art. 12, da Lei 8.666/1993, fato que acarretou num projeto com sobrepreço de R$ 5.848.291,02 (ref. maio/2009) , por ter previsto o uso de colchão de areia para preenchimento das cavas de solo mole em detrimento de aterro em rocha mais 60 cm de areia e de R$ 1.397.136,24 (ref. maio/2009) , por não ter previsto a possibilidade do uso do material escavado de 3ª categoria como fonte de brita para os serviços CBUQ e camada drenante corte rocha-brita;
4. autorizar o desconto das dívidas na remuneração dos servidores, observado o disposto no art. 46 da Lei 8.112/1990;
5. autorizar, desde logo, nos termos do art. 28, inciso II, da Lei 8.443/1992, a cobrança judicial das dívidas caso não atendidas as notificações e não seja possível o desconto determinado;
6.	rejeitar as razões de justificativa do Sr. Antonildes Marques Cardoso (CPF XXX.979.713-XX) , fiscal do Contrato 2-583/2010, e as manifestações da empresa construtora Maia Melo Engenharia Ltda. (CNPJ 08.156.424/0001-51) e da empresa supervisora Egesa Engenharia S.A. (CNPJ 17.186.461/0001-01 quanto à irregularidade medição irregular da despesa referente ao serviço colchão drenante de areia e desmonte de rocha para britagem;
7.	determinar, com fundamento no art. 251 do Regimento Interno do TCU c/c art. 45 da Lei 8443/1992, que o DNIT, no prazo de quinze dias:
7.1 instaure processo administrativo para apurar a responsabilidade da empresa projetista Maia Melo Engenharia Ltda. (CNPJ 08.156.424/0001-51) , por ter elaborado projeto básico sem estudar a possibilidade de aproveitamento do material escavado de 3ª categoria, o que contrária o Manual de Implantação Básica do DNER - 1996 - 2ª edição e o inciso III, do art. 12, da Lei 8.666/1993, fato que acarretou num projeto básico com sobrepreço de R$ 5.848.291,02 (ref. maio/2009) , por ter previsto o uso de colchão de areia para preenchimento das cavas de solo mole em detrimento de aterro em rocha mais 60 cm de areia e de R$ 1.397.136,24 (ref. maio/2009) , por não ter previsto a possibilidade do uso do material escavado de 3ª categoria como fonte de brita para os serviços CBUQ e camada drenante corte rocha-brita;
7.2 instaure processo administrativo para apurar a responsabilidade da empresa supervisora Maia Melo Engenharia Ltda. (CNPJ 08.156.424/0001-51) na liquidação irregular da despesa, referente ao serviço camada drenante (areia) para fundação em aterros e aplique as penalidades previstas contratualmente;
7.3 apresente um plano de inspeção, de forma aleatória e sistemática, de modo a obter-se uma amostragem que possibilite realizar uma inferência estatística sobre os trechos em que foram executados o serviço "camada drenante (areia) p/fundação em aterros", previstos no Contrato 2/583-2010, e, assim concluir-se a respeito da utilização de rochas ou de areia nas camadas drenantes dos aterros; caso ao final da inspeção detecte que houve aterros executados com rocha em vez de areia na camada drenante, promova as medidas administrativas necessárias para a reparação do dano, atentando-se para a alegação da empresa construtora de que cerca de 15% dos aterros foram executados com rocha e medidos considerando que o insumo fosse areia; e caso não obtenha o ressarcimento do eventual prejuízo promova a instauração de tomada de contas especial;
8.4  apresente um plano para levantar o volume inicial da pedreira, o volume exaurido da pedreira e o volume consumido de brita na obra do Contrato 2/583-2010, de forma a possibilitar a conclusão sobre a possível utilização de brita que não tenha tido como origem a pedreira do projeto na realização dos serviços contratados; caso ao final desse levantamento detecte que houve a utilização do material de 3ª categoria escavado em vez da utilização de rocha proveniente da pedreira promova as medidas administrativas necessárias para a reparação do dano; e caso não obtenha o ressarcimento do eventual prejuízo promova a instauração de tomada de contas especial; e
8.	encaminhar cópia do Acórdão proferido, acompanhada do Relatório e do Voto que o fundamentarem, ao DNIT, a Egesa Engenharia S.A., Maia Melo Engenharia Ltda. e para o Ministério Público Federal, Procuradoria da República em Altamira, referente ao Inquérito Civil 1.23.003.000090/2013-81.

não há

Não atuou.

RELATÓRIO DE AUDITORIA. PROJETO EXECUTIVO SEM PREVISÃO DE APROVEITAMENTO DO MATERIAL DE 3ª CATEGORIA ESCAVADO. AUDIÊNCIA DO RESPONSÁVEL. FALTA DE COMPROVAÇÃO DE ESTUDOS COM VISTAS AO APROVEITAMENTO DO MATERIAL DE 3ª CATEGORIA ESCAVADO. DESCUMPRIMENTO DO MANUAL TÉCNICO DO DNIT E O ART. 12 DA LEI 8.666/1993. MULTA. INDÍCIOS DE DÉBITO DECORRENTES DO PAGAMENTO POR SERVIÇOS NÃO REALIZADOS. DETERMINAÇÃO AO DNIT PARA QUE ADOTE AS MEDIDAS CABÍVEIS, COM VISTAS À RECOMPOSIÇAO DO ERÁRIO.

RELATÓRIO DE AUDITORIA (RA)

Secretaria de Fiscalização de Infraestrutura Rodoviária e de Aviação Civil (SeinfraRod).

Trata-se de auditoria realizada, no âmbito do Fiscobras 2012, no Departamento Nacional de Infraestrutura de Transportes (DNIT) , tendo por objeto o Contrato 2-583/2010, relativo as obras de implantação da BR-230/PA, entre o km 388,60 e o km 493,60, ao preço inicial de R$ 144.461.072,42, referente a maio de 2009.
Analisa-se, nesta oportunidade, as razões de justificativas apresentadas pelos agentes do DNIT e as oitivas endereçadas à construtora Egesa Engenharia S.A. e à empresa Maia Melo Engenharia Ltda., em razão da identificação de irregularidades relacionadas à liquidação irregular da despesa e a deficiências nos projetos da obra. 
Cabe registrar, inicialmente, que, de acordo com a instrução da Secretaria de Fiscalização de Infraestrutura Rodoviária e Aeroportuária (SeinfraRodoviaAviação) , transcrita no relatório, o DNIT, em 26/3/2013, firmou termo aditivo ao Contrato 2.583/2010, por meio do qual ocorreu a revisão de projetos da obra. Referido contrato foi rescindido em 7/5/203, após a medição de valores correspondentes a 37,81% dos valores atualizados do Contrato.
Posteriormente, para realização do remanescente da obra, foi contratada a empresa TORC - Terraplanagem, mediante o Contrato TT-532/2013-00
II
A primeira ocorrência relacionada a deficiências de projeto diz respeito à previsão de colchão de areia para preenchimento das cavas de solo mole, em detrimento da utilização do material de 3ª categoria escavado, tendo em vista que, embora ambas as soluções fossem viáveis, a primeira onerava desnecessariamente a obra, em R$ 5.848.291,02.
Por meio da instrução transcrita no Relatório, a SeinfraRodoviaAviação, após análise dos elementos de defesa apresentados, propôs a expedição de determinação ao DNIT, no sentido de que seja instaurado procedimento administrativo com vistas a responsabilizar a empresa projetista Maia Melo Engenharia Ltda., "por ter elaborado projeto básico sem estudar a possibilidade de aproveitamento do material escavado de 3ª categoria", contrariando, assim, o Manual de Implantação Básica do DNER-1996-2ª edição e o art. 12, inciso III, da Lei 8.666/1993.
De acordo com o referido manual, "A distribuição de terras deve ser orientada no sentido de fornecer a solução teoricamente mais econômica, sob o ponto de vista da distância média de transporte e do aproveitamento dos materiais dos cortes" (peça 80, p.122) .
Por esse motivo, a unidade técnica propôs a aplicação de multa a Raimundo Brito Façanha, na condição de Analista em Infraestrutura do Dnit, por ter aprovado o projeto executivo sem a devida avaliação dos motivos que levaram à não utilização do material de 3ª categoria como corpo de aterro e britagem, ocasionando o desperdício desse material, destinado a bota-fora, com a consequente realização de custos adicionais.
 Ainda no que tange à deficiência dos projetos da obra, foi identificada a exploração da pedreira da estaca 798, em detrimento do aproveitamento dos materiais excedentes da escavação do corte em rocha da estaca 906, o que teria ocasionado um custo adicional de R$ 1.397.136,24.
A esse respeito, a unidade técnica ressalta, mais uma vez, o descumprimento do Manual de Implantação Básica do DNER de 1996, na medida em os responsáveis pela obra deixaram de aproveitar o material de 3ª categoria que poderia ter sido utilizados nas camadas drenantes de aterro, no CBUQ ou em outro serviço que necessitasse de brita.
Em acréscimos, conclui que também não foi aproveitado o material de 1ª categoria escavado, disposto em bota fora ou bota espera
Nos limites da audiência endereçada ao responsável, considerando que o projeto executivo da obra não previu a possibilidade de aproveitamento do material de 3ª categoria como fonte de brita para os serviços CBUQ e camada drenante corte rocha-brita, a secretaria propôs a inclusão dessa irregularidade no cômputo da multa a ser aplicada a Raimundo Brito Façanha, que, como anteriormente demonstrado, foi responsável pelo parecer técnico que aprovou o projeto.
Na mesma linha a proposta anterior, a unidade defende a expedição de determinação ao DNIT para que apure responsabilidade da empresa Maia Melo Ltda. em relação à irregularidade.
Nos termos da proposta da unidade técnica, incorporando os respectivos argumentos às minhas razões de decidir, aplico a Raimundo Brito Façanha a multa prevista no art. 58, inciso II, da Lei 8.443/1992, tendo em vista não ter logrado justificar o descumprimento do manual técnico do Dnit, bem como a não observância dos requisitos previstos no art. 12 da Lei 8.666/1993, notadamente o disposto no inciso III, no sentido de que os projetos básicos e executivos de obras públicas devem zelar pela "economia na execução, conservação e operação".
Entendo, entretanto, que não se aplica à situação da empresa Maia Melo Engenharia Ltda. o disposto no art. 45 da Lei 8.443/1992, tendo em vista não estarem suficientemente demonstradas as ocorrências sob sua responsabilidade, tampouco as medidas a serem efetivamente adotadas no âmbito do Dnit para o efetivo cumprimento da Lei. Tais informações são imprescindíveis para a adoção do encaminhamento previsto no referido dispositivo legal. 
Sendo assim, considero apropriado que esta Corte de Contas expeça determinação ao Dnit, com fulcro no art. 250, inciso I, da Lei 8.443/1992, no sentido de que o órgão apure os eventuais prejuízos decorrentes do não aproveitamento do material de 3ª categoria das obras, e, se for o caso, instaure procedimento administrativo com vistas à responsabilização e cobrança das pessoas físicas e jurídicas envolvidas. 
III
Ao analisar as irregularidades e os elementos de defesa apresentados pelo Dnit, pelo fiscal do contrato, Antonildes Marques Cardoso, e pelas empresas responsáveis pela execução e supervisão do contrato, a SeinfraRodoviaAviação, concluiu pela manutenção de duas irregularidades com potenciais prejuízos ao Erário.
Foram identificados pagamentos irregulares a título "camada drenante (areia) para função em aterros". Nesse sentido, há nos autos manifestação da empresa Egesa reconhecendo que, ao menos em 15% desses serviços, em vez de areia, foi utilizado material de 3ª categoria para o preenchimento das cabas de solo mole.
Tendo em conta a possibilidade de a irregularidade não ter se limitado aos 15 % anunciados pela construtora, a unidade técnica propôs que este Tribunal determine ao Dnit que adote medidas tendentes à identificação de outros trechos da obra em que tenha ocorrido a troca do material, com posterior instauração de procedimento administrativo para cobrança da totalidade dos valores indevidamente pagos.
Nos termos da instrução, em razão dos indícios apontados pela equipe de auditoria, carece de comprovação o real quantitativo de brita utilizado na obra originário da pedreira prevista no projeto, razão pela qual foi proposto que o Dnit identifique a possível utilização de material de 3ª categoria escavado no lugar da aludida brita, adotando as medidas necessárias à restituição dos valores correspondentes aos cofres públicos.    
Manifesto-me de acordo com as propostas da unidade técnica, ressaltando a necessidade de o Dnit comunicar, no prazo de 15 dias, as medidas a serem adotadas em cumprimento às determinações propostas, bem como de a unidade técnica avaliar a pertinência dessas medidas e de proceder o devido acompanhamento de suas implementações e de seus resultados.  
Anuo, por fim, à proposta de acolhimento das justificativas relativas à medição dos serviços de CBUQ e do ligante CAP 50-70, dando por afastados os indícios de débito em relação aos respectivos itens.
Com essas considerações, voto por que o Tribunal acolha a minuta de acórdão que submeto à deliberação deste Colegiado.
TCU, Sala das Sessões Ministro Luciano Brandão Alves de Souza, em 24 de julho de 2019.
WALTON ALENCAR RODRIGUES 
Relator